ACORDAO-COMPLETO-2444813

ACÓRDÃO 3714/2021 ATA 6/2021 - SEGUNDA CÂMARA

VISTOS, relatados e discutidos estes autos, que tratam de Pedido de Reexame interposto pelo Sr. Jorge Ferreira do Nascimento contra o Acórdão 6376/2020-TCU-Segunda Câmara, que considerou ilegal o ato de alteração de reforma em seu favor, negando-lhe o respectivo registro;
ACORDAM os ministros do Tribunal de Contas da União, reunidos em sessão da 2ª Câmara, ante as razões expostas pelo relator, e com fundamento nos arts. 33 e 48 da Lei 8.443/1992, em:
9.1. conhecer do presente Pedido de Reexame, para, no mérito, negar-lhe provimento, mantendo-se inalterada a decisão recorrida;
9.2. dar ciência desta deliberação ao recorrente e aos demais interessados.

Pedido de reexame (peças 22-24) interposto pelo Sr. Jorge Ferreira do Nascimento contra o Acórdão 6376/2020TCU2ª Câmara

Segunda Câmara

Comando do Exército.

3. Interessados/Responsáveis/Recorrentes:
3.1. Interessados: Arnaldo Ferreira da Silva (XXX.260.144-XX); Haroldo Gomes do Nascimento (XXX.955.764-XX); Jailson Jose Correa de Matos (XXX.932.184-XX); Joaquim Rodrigues de Oliveira (XXX.821.594-XX); Jorge Ferreira do Nascimento (XXX.673.084-XX); Jose Barbosa (XXX.521.064-XX); Jose Ribeiro da Silva (XXX.919.527-XX); Jose Ronaldo de Souza (XXX.144.544-XX); Oranil Bernardino Alves (XXX.204.117-XX).
3.2. Recorrente: Jorge Ferreira do Nascimento (XXX.673.084-XX).

13.1. Ministros presentes: Raimundo Carreiro (na Presidência) e Aroldo Cedraz (Relator).
13.2. Ministros-Substitutos convocados: Marcos Bemquerer Costa e André Luís de Carvalho.

AROLDO CEDRAZ

Ministro-Substituto André Luís de Carvalho.

Adoto como Relatório e transcrevo a seguir a instrução de peça 38, com a qual anuiu o corpo dirigente da Sefip (peça 39) , bem como o Ministério Público junto ao Tribunal (peça 40) :
INTRODUÇÃO	
1.	Trata-se de pedido de reexame (peças 22-24) interposto pelo Sr. Jorge Ferreira do Nascimento contra o Acórdão 6376/2020-TCU-Segunda Câmara (peça 16) .
1.1.	A deliberação recorrida apresenta o seguinte teor:
VISTOS, relatados e discutidos estes autos de reformas deferidas em favor de Arnaldo Ferreira da Silva, Haroldo Gomes do Nascimento, Jailson José Correa de Matos, Joaquim Rodrigues de Oliveira, Jorge Ferreira do Nascimento, José Barbosa, José Ribeiro da Silva, José Ronaldo de Souza e Oranil Bernardino Alves pela Diretoria de Inativos e Pensionistas do Comando do Exército;
ACORDAM os Ministros do Tribunal de Contas da União, reunidos em Sessão da 2ª Câmara, nos termos do art. 71, III e IX, da Constituição de 1988, e dos arts. 1º, V, 39, II, e 45 da Lei nº 8.443, de 1992, além dos arts. 260, § 1º, e 262, § 2º, do RITCU, ante as razões expostas pelo Relator, em:
9.1. considerar legais os atos iniciais de reforma em favor de Joaquim Rodrigues de Oliveira (à Peça 6 sob o nº 174/2018) , José Ribeiro da Silva (à Peça 7 sob o nº 11493/2018) , Jailson José Correa de Matos (à Peça 8 sob o nº 42750/2018) , José Ronaldo de Souza (à Peça 9 sob o nº 64892/2018) e Arnaldo Ferreira da Silva (à Peça 10 sob o nº 73530/2018) , concedendo-lhes os respectivos registros;
9.2. considerar ilegais os atos de alteração de reforma em favor de Oranil Bernardino Alves (à Peça 2 sob o nº 46601/2016) , Jorge Ferreira do Nascimento (à Peça 3 sob o nº 46666/2016) , Haroldo Gomes do Nascimento (à Peça 4 sob o nº 47256/2016) , José Barbosa (à Peça 5 sob o nº 335/2017) e Arnaldo Ferreira da Silva (à Peça 11 sob o nº 62259/2019) , negando-lhes os respectivos registros;
9.3. dispensar o ressarcimento das quantias percebidas indevidamente, mas de boa-fé, em consonância com a Súmula n.º 106 do TCU;
9.4. determinar que, no prazo de 15 (quinze) dias contados da ciência desta deliberação, a Diretoria de Inativos e Pensionistas do Comando do Exército adote as seguintes medidas:
9.4.1. faça cessar os pagamentos decorrentes dos atos ora considerados ilegais pelo item 9.2 deste Acórdão, sob pena de responsabilidade solidária da autoridade administrativa omissa, nos termos do art. 71, IX, da Constituição de 1988 e do art. 262, caput, do Regimento Interno do TCU; 
9.4.2. dê ciência do inteiro teor desta deliberação aos interessados indicados no item 9.2 deste Acórdão, alertando-os de que o efeito suspensivo proveniente da eventual interposição de recurso junto ao TCU não os eximirá da devolução dos valores percebidos indevidamente após a notificação, diante do não provimento ao referido recurso, devendo encaminhar os comprovantes dessa notificação ao TCU no prazo de até 30 (trinta) dias;
9.4.3. encaminhe, se for o caso, a este Tribunal, nos termos do art. 262, § 2º, do RITCU, os novos atos de concessão das aludidas reformas indicadas no item 9.2 deste Acórdão, sem a ilegalidade indicada nesta deliberação, para que sejam submetidos à apreciação pelo TCU, na forma do art. 260, caput, do RITCU;
9.5. fazer o correspondente registro na ata da presente sessão de julgamento e, a partir daí, promover o envio da subjacente determinação interna para que, nos termos da Resolução TCU n.º 315, de 2020, a unidade técnica adote as seguintes medidas:
9.5.1. envie a cópia do presente Acórdão, com o Relatório e a Proposta de Deliberação, à Diretoria de Inativos e Pensionistas do Comando do Exército, para ciência e efetivo cumprimento ao item 9.4 deste Acórdão; e
9.5.2. arquive o presente processo, sem prejuízo de promover o monitoramento da determinação proferida pelo item 9.4 deste Acórdão, representando ao TCU, se necessário.
 (destacamos e sublinhamos) 
HISTÓRICO
2.	O Tribunal considerou ilegal, entre outros, o ato de alteração da concessão de reforma do Sr. Jorge Ferreira do Nascimento em razão de os proventos terem sido calculados sobre o soldo de dois postos acima daquele que o militar ostentava na atividade. 
2.1.	Irresignado, o recorrente interpôs o presente pedido de reexame, que se fundamenta nas alegações que, adiante, passar-se-á a relatar.
EXAME DE ADMISSIBILIDADE
3.	Reitera-se o exame preliminar de admissibilidade (peça 25) , ratificado à peça 28 pelo Excelentíssimo Senhor Ministro Aroldo Cedraz, que entendeu pelo conhecimento do recurso, uma vez que preenchidos os requisitos do art. 48 da Lei 8.443/1992, c/c os arts. 285 e 286, parágrafo único, do RI/TCU, suspendendo-se os efeitos dos itens 9.2, 9.4, 9.4.1 e 9.4.3 do Acórdão 6376/2019-TCU-Primeira Câmara.
EXAME DE MÉRITO
4.	Constitui objeto do presente recurso analisar se o Sr. Jorge Ferreira do Nascimento faz jus a proventos calculados sobre o soldo de dois postos (2º Tenente) acima daquele que o militar ostentava na atividade (1º Sargento) .
5.	Da suposta regularidade do ato concessório de alteração de reforma
5.1.	O recorrente, após informar que contraiu empréstimo junto à POUPEX com base no soldo de 2º tenente e que a diminuição dos proventos comprometerá "quase 50% do seu vencimento", defende a alteração que foi realizada nos seus proventos, passando a recebê-los sobre o soldo de dois postos acima daquele que tinha na atividade, com base nas seguintes alegações:
5.2.	Direito adquirido
5.2.1.	a promoção ocorreu em 08/01/2016 e passou a integrar seu patrimônio, aplicando-se ao caso o conceito de direito adquirido, pois é "um ato jurídico perfeito praticado por agente público ex-officio, ou seja, sem a interferência ou provocação do recorrente", conforme o §2º do art. 6º da Lei de Introdução as Normas do Direito Brasileiro - LINDB e lição do Prof. Flávio Tartuce (Manual de Direito Civil, Forense, 2020, 2516p.) .
5.3.	Da Segurança Hermeneutica na Administração Pública do Princípio da Menor Onerosidade da Regularização
5.3.1.	o art. 20 da LINDB "consagra o dever de motivação concreta e a responsabilidade decisória dos gestores dos interesses públicos ao julgarem sobre questões que lhe são levadas a análise" e que, conforme o preceito, "nas esferas administrativa, controladora e judicial não se decidirá com base em valores jurídicos abstratos sem que sejam consideradas as consequências práticas da decisão";
5.3.2.	o dever de motivação das decisões também consta do art. 93, inc. IX, da CF/88 e art. 489, do CPC/2015, sendo que o art. 21 da LINDB estabelece que "a decisão que, nas esferas administrativas, controladora ou judicial, decretar a invalidação de ato, contrato, ajuste, processo ou norma administrativa deverá indicar de modo expresso suas consequências jurídicas e administrativas";
5.3.3.	a decisão deve "apontar as condições para que a regularização ocorra de modo proporcional e equânime e sem prejuízo aos interesses gerais, não podendo impor aos sujeitos atingidos ônus ou perdas que, em função das peculiaridades do caso, sejam anormais ou excessivas (princípio da menor onerosidade da regularização) ";
5.3.4.	a situação de conservação de atos irregulares já é conhecida no Direito Constitucional, no qual é admitida a declaração de inconstitucionalidade de uma lei sem pronúncia de nulidade e, no Direito Civil, em que o princípio da conservação do negócio jurídico e outros conceitos preservam as situações fáticas;
5.4.	Do princípio da segurança jurídica. Do erro da Administração Pública. Boa fé do Administrado.
5.4.1.	o administrado não pode ser prejudicado por um ato de negligência, imprudência ou imperícia da administração, sendo que no caso a promoção se deu ex offício;
5.4.2.	os arts. 29 e 30 da LINDB tratam da segurança jurídica na aplicação das normas, em seu aspecto objetivo;
5.4.3.	a atitude da administração pública, em suprimir parte de sua aposentadoria, fere vários direitos constitucionais, como o de propriedade (CF artigo 5º, inciso XXII) e do contraditório e da ampla defesa (CF artigo 5º, inciso LV) ;
5.4.4.	o princípio do contraditório e da ampla defesa foi violado à medida que "sequer sabia que havia um processo administrativo em tramitação, acerca da licitude ou não de seus benefícios, sendo pego de surpresa, com tal decisão".
5.5.	Pede, por fim, que seja conhecido e provido o recurso, reformando o Acórdão 6376/2020-TCU-Segunda Câmara. Requer, ainda, que "notificada a UNIÃO para que apresente contrarrazões, em obediência aos princípios do contraditório e da ampla defesa".
Análise:
6.	De início, convém transcrever excerto do voto condutor do Acórdão recorrido que trata do ato de alteração da reforma do ora recorrente:
Trata-se de reformas deferidas pela Diretoria de Inativos e Pensionistas do Comando do Exército sob as seguintes condições:
	Peça
	Beneficiário
	Número de Controle
	Tipo de Ato
	Data do Nascimento
	Vigência
	Enviado 
ao TCU

	3
	Jorge Ferreira do Nascimento
	46666/2016
	Alteração
	27/12/1949
	8/1/2016
	7/8/2017

 (...) 
6. O Sr. Jorge Ferreira do Nascimento (Peça 3) atuara como 1º Sargento e passou para a reserva remunerada com os proventos de Subtenente, tendo sido posteriormente reformado pelo limite de idade, mas, em 2016, veio a indevidamente ser novamente reformado, por incapacidade, e daí teria passado a perceber a indigitada majoração nos seus proventos para o posto de 2º Tenente, com dois níveis hierárquicos acima, então, à graduação então ostentada na atividade como 1º Sargento.
	(...) 
9. O Parquet especial assinalou, contudo, que, por meio do Acórdão 2.225 prolatado na Sessão de 18/9/2019, o Plenário do TCU teria firmado o entendimento no sentido da ausência de embasamento jurídico para o cálculo dos proventos de reforma com dois ou mais níveis hierárquicos acima daquele ostentado pelo militar na ativa, em consonância com os arts. 50, 108 e 110 da Lei n.º 6.880, de 1980.
10. O referido Acórdão 2225/2019-TCU-Plenário estaria em plena sintonia, aliás, com o entendimento do Superior Tribunal de Justiça (STJ - REsp 1.340.075/CE sob a relatoria do Ministro Castro Meira julgado pela 2ª Turma em 9/4/2013 - DJe de 15/4/2013) no seguinte sentido:
"ADMINISTRATIVO. MILITAR. REFORMA. ALTERAÇÃO DE BENEFÍCIO. INCAPACIDADE SUPERVENIENTE. ART. 110, § 1º, C/C ART. 108, V, DA LEI 6.880/80. MILITARES DA ATIVA OU RESERVA REMUNERADA. RESTRIÇÃO. MILITAR JÁ REFORMADO. IMPOSSIBILIDADE. 
1. A reforma do militar com a remuneração calculada com base no soldo correspondente ao grau hierárquico imediato ao que possuir ou que possuía na ativa, nos termos do art. 110, § 1º, c/c o art. 108, V, da Lei 6.880/80, restringe-se aos militares da ativa ou reserva remunerada, na exata disposição do caput do art. 110, não sendo possível a concessão de tal benesse àqueles militares já reformados. 
	2. Recurso especial não provido."
11. Eis que, nos termos dos arts. 50, 108 e 110 da Lei n.º 6.880, de 1980, ao ser considerado incapaz definitivamente, o militar da ativa ou da reserva remunerada seria reformado com os proventos calculados sob o grau hierárquico imediatamente superior ao ocupado na ativa, não subsistindo o suposto amparo jurídico para o cálculo dos proventos com dois ou mais níveis acima daquele ostentado pelo militar na ativa, até porque o correspondente benefício teria sido expressamente dirigido ao militar na ativa ou na reserva remunerada e, por isso, não alcançaria o militar já reformado.
12. Diante, enfim, da entrada das aludidas alterações de reforma no TCU há menos de 5 anos, não seria necessária a prévia oitiva dos aludidos interessados, estando esse entendimento em plena consonância com a jurisprudência do STF (v.g.: MS-25.116 e MS-25.403) e com a exceção prevista na Súmula Vinculante n.º 3 do STF, além de estar em sintonia com a jurisprudência do TCU (v.g.: Acórdão 587/2011-TCU-Plenário, entre outros) . 
13. O TCU deve assinalar a ilegalidade, portanto, dos atos de alteração de reforma às Peças 2, 3, 4, 5 e 11, negando-lhes os respectivos registros, sem prejuízo de anotar a legalidade dos demais atos. (destacamos) 
6.1.	Nota-se que o Tribunal considerou ilegal e negou registro ao ato de alteração de reforma do Sr. Jorge Ferreira do Nascimento em razão dos proventos terem sido calculados com base em dois níveis hierárquicos acima daquele que exercia por ocasião da sua passagem da ativa para a reserva remunerada.
6.2.	Como consignado no voto condutor do Acórdão recorrido, o Tribunal, por meio do Acórdão 2225/2019-TCU-Plenário, mudou o seu entendimento que vinha sendo aplicado até então com base no Acórdão 1987/2010-TCU-Plenário, que permitia que o militar reformado (inciso II da alínea "b" do §1º do art. 3º da Lei 6.880/1980) , em caso de invalidez constatada, também pudesse receber o benefício previsto no §1º do art. 110 da Lei 6.880/1990, mas esse entendimento foi reformulado e o Tribunal alinhou-se à jurisprudência do Tribunal Superior de Justiça-STJ (REsp 1.340.075/CE) , impedindo esse tipo de concessão.  
6.3.	No presente caso, tem-se agravante, pois o Sr. Jorge Ferreira do Nascimento já é beneficiário da vantagem do art. 50, inciso II, da Lei 6.880/1980 (inatividade com proventos calculados sobre o posto hierárquico imediato) , direito esse que adquiriu ao passar da ativa, em 1998 com mais de 30 anos de serviço, para reserva remunerada (inciso I da alínea "b" do §1º do art. 3º da Lei 6.880/1980) , ou seja, para inatividade. Portanto, a alteração promovida em 08/01/2016 que levou a edição do ato concessório (peça 3) é duplamente irregular, pois o caput do art. 110 do citado diploma legal é taxativo de que o benefício só é concedido ao militar da ativa ou da reserva remunerada e corresponde ao "grau hierárquico imediato ao que possuir ou que possuía na ativa". Ora, o grau hierárquico de 1º Sargento é de Subtenente, o qual já recebe proventos com base neste soldo desde 1998, não o podendo recebê-lo com base no de 2º Tenente, razão pela qual é irregular o ato concessório.
6.4.	Também não socorre o recorrente o voto revisor apresentado pelo Exmo. Sr. Ministro-Substituto Augusto Sherman Calvalcanti por ocasião da apreciação do Acórdão 2225/2019-TCU-Plenário, pois a proposta que apresentou e foi acolhida, visando assegurar o respeito aos princípios da segurança jurídica e da boa-fé, não contempla atos que ainda não tinham sido apreciados pelo Tribunal naquela ocasião, conforme excerto do referido voto e do que consta do item 9.5 da referida deliberação transcritos a seguir:
10. Em outras palavras, proponho que seja acrescentada, à deliberação deste TCU, orientação no sentido de que o entendimento relativo aos destinatários do benefício do art. 110, § 1º, da Lei 6.880/1980, conforme constou do voto que fundamentou o acórdão proferido pelo STJ no REsp 1.340.075/CE, deverá ser aplicado aos atos concessórios apreciados a partir da prolação do acórdão adiante formulado.  (destacamos e sublinhamos) 
...
9.5. em atenção aos princípios da segurança jurídica e da boa-fé, aplicar o entendimento constante do voto que fundamentou o acórdão proferido pelo STJ no REsp 1.340.075/CE, relativo aos destinatários do benefício do art. 110, §1º, da Lei 6.880/1980, aos atos concessórios a serem apreciados por este TCU a partir da data de prolação deste acórdão; (destacamos) 
6.5.	Em relação à alegação de ter havido violação aos princípios do contraditório e da ampla defesa, em virtude de não ter sido oportunizado ao ora recorrente o direito de se manifestar nos autos antes da prolação do acórdão recorrido, porquanto o entendimento consubstanciado na Súmula Vinculante 3 do STF expressamente excepciona a observância do contraditório e da ampla defesa, previamente ao julgamento do Tribunal, nesses termos:
Nos processos perante o Tribunal de Contas da União asseguram-se o contraditório e a ampla defesa quando da decisão puder resultar anulação ou revogação de ato administrativo que beneficie o interessado, excetuada a apreciação da legalidade do ato de concessão inicial de aposentadoria, reforma e pensão (grifos acrescidos) . 
6.6.	Cumpre observar a interpretação que o TCU vem dando ao verbete sumular supra:
Os atos de alteração de aposentadoria, pensão e reforma que alterem o fundamento legal dos atos concessórios iniciais têm a mesma natureza jurídica destes, aplicando-se-lhes a exceção prevista no Enunciado nº 3 da Súmula Vinculante do STF (Acórdão 1551/2007-TCU-Plenário) .
6.7.	É nesse mesmo sentido as seguintes deliberações: Acórdão 3009/2008-TCU-Segunda Câmara e Acórdão 897/2008-TCU-Segunda Câmara.
6.8.	Sobre a força dos precedentes jurisprudenciais do TCU, vem à balha o escólio de Cueto Rua:
As sentenças dos juízes são fontes do Direito porque elas inspiram outros juízes, os funcionários administrativos, os legisladores e os integrantes do grupo social, levando-lhes a atuar de uma maneira similar no futuro (apud Octavio Bueno Magano, in Manual de Direito do Trabalho, Parte Geral, 4ª Ed., São Paulo: LTr, 1991, p. 99) .
6.9.	Assim, à luz da remansosa jurisprudência do TCU, a exceção prevista na Súmula Vinculante 3 do STF se aplica, também, a atos de alteração de concessão, seja de aposentadoria ou reforma. Daí porque se entende não ter havido violação aos princípios do contraditório e da ampla defesa.
6.10.	Ademais, o recorrente pode interpor o presente pedido de reexame, ventilando as teses que entendeu necessárias, sendo que o recurso tem efeito suspensivo e uma vez que foi conhecido pelo Ministro-Relator ad quem Aroldo Cedraz não há impedimento para que o órgão de origem continue efetuando os pagamentos da reforma até o seu deslinde do apelo, sendo que terá que devolver os valores recebidos indevidamente caso venha a ser negado provimento a ele, conforme disposto no subitem 9.4.2. da deliberação recorrida.  
6.11.	Não se pode perder de vista, ainda, que a sedimentada jurisprudência da Suprema Corte é no sentido de classificar como ato complexo a concessão de aposentadoria, reforma ou pensão, consoante os seguintes julgados (RMS 3881/SP, MS 19875/DF, RE 195861/ES e MS 23665/DF) .
6.12.	Assim, sendo o ato de aposentadoria/reforma e/ou pensão complexo, este somente passa a estar plenamente formado (perfeito) , válido (aferição da legalidade com reflexo de definitividade perante a Administração) e eficaz (plenamente oponível a terceiros, deixando de apresentar executoriedade provisória) quando recebe o registro pela Corte de Contas. Tal entendimento decorre do disposto no inciso III do art. 71 da Constituição Federal, que estabelece que compete ao Tribunal de Contas da União apreciar, para fins de registro, a legalidade dos atos de admissão, assim como a concessão de aposentadoria, reforma ou pensão.
6.13.	Nessa perspectiva, impõe-se reconhecer que referidos atos possuem natureza precária, razão pela qual, até que haja o efetivo julgamento e o consequente registro pela Corte de Contas, não há que se falar em direito adquirido, ato jurídico perfeito, proteção da confiança, ou em irredutibilidade dos proventos, tendo em vista a ausência de aperfeiçoamento e definitividade dos atos.
6.14.	A propósito do tema, colaciona-se entendimento esposado pela Corte Constitucional ao decidir no âmbito do RE-195.861/ES:
APOSENTADORIA - ATO ADMINISTRATIVO DO CONSELHO DA MAGISTRATURA - NATUREZA - COISA JULGADA ADMINISTRATIVA - INEXISTÊNCIA. O ato de aposentadoria exsurge complexo, somente se aperfeiçoando com o registro perante a Corte de Contas. Insubsistência da decisão judicial na qual assentada, como óbice ao exame da legalidade, a coisa julgada administrativa. (destacamos) 
6.15.	No caso em apreço, não houve o respectivo registro em razão da constatação de ilegalidade no ato de alteração da reforma, o que afasta, por si só, a presunção de legitimidade do ato administrativo que concedeu o benefício ao recorrente, não havendo, assim, que se falar em violação da segurança jurídica. 
6.16.	Quanto à boa-fé do recorrente, tenha-se presente que foi considerada ao se dispensar a devolução dos valores indevidamente recebidos, nos termos do subitem 9.3 do acórdão recorrido.
6.17.	Nesse quadro, é de se reconhecer que os proventos de aposentadoria/reforma têm caráter alimentar. No entanto, a Administração deverá observar o princípio da legalidade. De fato, não se pode relegar ao oblívio a lição de Hely Lopes Meirelles:
Na Administração Pública não há liberdade nem vontade pessoal. Enquanto na administração particular é lícito fazer tudo que a lei não proíbe, na Administração Pública só é permitido fazer o que a lei autoriza. A lei para o particular significa "pode fazer assim"; para o administrador público significa "deve fazer assim" (in Direito Administrativo Brasileiro, 33ª ed., São Paulo: Malheiros Editores, 2007, p. 87-88) .
6.18.	Assim, ressalta-se que este Tribunal tem o poder/dever de apreciar, para fins de registro, os atos de aposentadoria/reforma, nos termos do art. 71 da Lei Maior. Essa prerrogativa não pode ser infirmada pela sobreposição dos princípios da razoabilidade, da eficiência na Administração Pública e da dignidade da pessoa humana.
6.19.	No tocante à decadência administrativa, esta só é configurada quando o processo não é julgado após 5 anos contados de sua chegada ao TCU. 
6.20.	Pacificando de vez o tema, o STF fixou a seguinte tese de repercussão geral (tema 445) , no bojo no RE 636.553, de relatoria do Min. Gilmar Mendes:
Em atenção aos princípios da segurança jurídica e da confiança legítima, os Tribunais de Contas estão sujeitos ao prazo de 5 anos para o julgamento da legalidade do ato de concessão inicial de aposentadoria, reforma ou pensão, a contar da chegada do processo à respectiva Corte de Contas. (destacamos) 
6.21.	Assim, como o ato em reexame foi enviado ao TCU apenas em 7/8/2017 (peça 3) e apreciado na Sessão Telepresencial de 9/6/2020 (peça 16) , não há que se falar em decadência administrativa nem em prescrição quinquenal, nem em obrigatoriedade de oitiva prévia do interessado. Do mesmo modo, não há que falar em chamamento aos autos da União, pois, caso fosse do seu interesse, o órgão de origem que editou o ato administrativo que alterou a reforma do recorrente poderia ter ingressado com recurso nos presentes autos e apresentado as alegações que entendesse adequadas, mas deixou transcorrer o prazo sem apresentar apelo contra a deliberação proferida.
6.22.	No que tange à Lei 9.784/1999 (art. 2º, parágrafo único, XIII) e à LINDB (art. 24) , que visam vedar aplicação retroativa de nova interpretação, convém observar que normas especiais (legal e regulamentar) regem o processo administrativo de controle externo a cargo do TCU (Lei 8.443/1992 e Regimento Interno/TCU) . Assim, outras normas de caráter geral, a exemplo da Lei 9.784/1999 e da LINDB, inclusive os dispositivos desta, mencionados pelo recorrente, incidem apenas para preencher eventuais lacunas e devem ser aplicadas naquilo que for compatível com o regramento especial.
6.23.	Nesse ponto, é preciso observar o teor do art. 260, § 2º, do Regimento Interno/TCU, cuja força normativa se ergue a partir de expressa autorização legislativa (Lei 8.443/1992, art. 3º c/c art. 39, § 1º) :
	Art. 260. [...]
§ 2º O acórdão que considerar legal o ato e determinar o seu registro não faz coisa julgada administrativa e poderá ser revisto de ofício pelo Tribunal, com a oitiva do Ministério Público e do beneficiário do ato, dentro do prazo de cinco anos da apreciação, se verificado que o ato viola a ordem jurídica, ou a qualquer tempo, no caso de comprovada má-fé.
6.24.	Em tal quadro, o argumento de que teria havido violação ao princípio da vedação de aplicação retroativa de nova interpretação se esmaece por duas razões principais:
i) não houve o registro do ato de alteração de reforma do interessado, de tal arte a não se aplicar a máxima de que a "modificação posterior de jurisprudência não alcançaria as situações consolidadas à luz de critério interpretativo anterior". Isto porque poder-se-ia falar em situação consolidada apenas quando o ato de concessão recebe o registro do TCU, por ser ato complexo; e
ii) o acórdão que julgar legal o ato de aposentadoria e determinar o seu registro não faz coisa julgada administrativa, nos termos do § 2º do art. 260 do Regimento Interno deste Tribunal.
6.25.	Quanto ao princípio da segurança jurídica e da dignidade da pessoa humana (em razão de seu estado de saúde) , cabe salientar ainda que a jurisprudência do Tribunal é consolidada no sentido de que a passagem de longo tempo, por si só, não tem o condão de tornar legal o que é ilegal, sendo que somente em situações específicas é possível sobrepor os princípios da segurança jurídica e da proteção da confiança ao da legalidade. Nesse sentido, cabe trazer à baila o seguinte excerto do Acórdão 7144/2015-TCU-Primeira Câmara:
Enunciado
A consolidação dos efeitos financeiros de ato ilegal vigente há longo tempo, em atenção aos princípios da segurança jurídica e da proteção da confiança do administrado, deve limitar-se aos casos em que for insuportável o prejuízo causado ao interessado, em especial nas hipóteses de: (i) impossibilidade de reversão do servidor à atividade para complementar tempo de serviço; (ii) supressão dos meios de subsistência condigna; (iii) gravidade do estado de saúde do beneficiário; (iv) absoluta impossibilidade de preenchimento de algum requisito legal.
Excerto
Voto:
Conforme visto no relatório precedente, trata-se de pedido de reexame interposto por [interessado], servidor aposentado da Universidade Federal de Minas Gerais, contra o Acórdão 3194/2014-TCU-Primeira Câmara, por meio do qual este Tribunal considerou ilegal seu ato de aposentadoria.
[...]
12. Em relação à aplicação do princípio da segurança jurídica, não obstante as sempre judiciosas ponderações da ilustre representante do MP/TCU, entendo que, in casu, não se fazem presentes as condições para invocação de tal instituto.
13. Por oportuno, deve-se enfatizar que não há consolidação de atos ilegais pelo TCU ante o simples decurso de tempo. Seguindo essa orientação, registro trecho da ementa do Acórdão 5962/2012-TCU-Primeira Câmara:
"4. Nos termos da jurisprudência do STF, o transcurso de longo lapso temporal entre a edição do ato e sua apreciação por parte do TCU não converte a concessão ilegal em legal, gerando apenas a necessidade de instauração do contraditório e da ampla defesa para a validade do processo, na hipótese de o ato haver ingressado no Tribunal há mais de cinco anos (MS-25.116, MS-25.403, MS-25.343, MS-27.296, entre outros) ."
14. 	Ainda sobre o tema, convém esclarecer que o posicionamento cristalizado nesta Corte de Contas, mediante o Acórdão 868/2010-TCU-Plenário, é no sentido de que a análise quanto à aplicabilidade do preceito da segurança jurídica deve ser feita observando-se as peculiaridades de cada caso. Nesses termos, imperioso se faz registrar as balizas propostas no voto condutor do Acórdão 3245/2010-TCU-Plenário, ocasião em que o Ministro Walton Alencar Rodrigues consignou que:
"Admite-se, em casos especialíssimos, em que a ilegalidade e a negativa de registro do ato de concessão impliquem a total supressão de meios de subsistência do beneficiário, a excepcional aplicação das teses da segurança jurídica e da proteção da confiança do administrado, situações vistas caso a caso."
15. 	Em estudo do aludido entendimento, verifico que a jurisprudência deste Tribunal assenta-se na premissa de que a aplicação do princípio da segurança jurídica deve cingir-se àquelas hipóteses em que for irreversível a situação fática do interessado ou insuportável o prejuízo a ele causado.
16. 	Compulsando alguns precedentes, observo que os fatores essenciais ao reconhecimento de situação excepcional estão, em regra, relacionados à impossibilidade de reversão do servidor à atividade para complementar tempo de serviço considerado ilegal, à supressão dos meios de subsistência condigna, ao estado de saúde do beneficiário ou à absoluta impossibilidade de preenchimento de algum requisito legal (e.g. Acórdãos 2.417/2009 e 1.381/2014, do Plenário; 269/2014, da 1ª Câmara; 713/2011, 1.051/2013, 2.490/2013 e 3.134/2014, da 2ª Câmara) .
17. 	É dizer, em síntese, que, para chancelar a legalidade de ato que contenha nítida impropriedade e que esteja vigente há longo tempo, deve-se avaliar a situação do interessado, bem como se as consequências da apreciação pela ilegalidade seriam excessivamente gravosas, a ponto de justificar o afastamento excepcional da aplicação estrita do princípio da legalidade.
18. 	No caso vertente, em que pese reconhecer-se que o servidor Jurandir Raimon Costa conta mais de 70 (setenta) anos de idade, o que se observa é que a ilegalidade intrínseca ao ato reexaminado não está relacionada ao tempo de serviço computado para fins de aposentadoria, mas somente ao percentual de seus proventos.
19. 	Dessa forma, a apreciação de seu ato pela ilegalidade, nos termos da deliberação recorrida, não implicou em retorno do interessado à atividade ou em supressão dos seus meios de subsistência, mas apenas na retificação da proporção de seus proventos (de 30/35 avos para 70%) , não havendo, portanto, caracterização de qualquer circunstância excepcional que legitime a adoção de tratamento diferenciado.
6.26.	No presente caso, não estão presentes as condições para aplicação do princípio da segurança jurídica, pois além de não ter havido longo prazo entre a alteração da reforma e o seu julgamento, há que se mencionar que a ilegalidade intrínseca ao ato em reexame está relacionada somente ao valor de seus proventos e não ao seu tempo de serviço.
6.27.	Dessa forma, deve ser mantido o Acórdão recorrido pelos seus próprios fundamentos, conforme voto condutor supratranscrito, sendo que o Tribunal aplicou o Enunciado 106 da Súmula de Jurisprudência deste Tribunal, dispensando o ressarcimento das importâncias recebidas indevidamente até o julgamento do ato, o que prestigiou a segurança jurídica (item 9.2 do Acórdão recorrido) .
6.28.	Por conseguinte, propõe-se a rejeição dos argumentos apresentados pelo recorrente.
CONCLUSÃO
7.		Em face da análise das razões recursais apresentadas, concluiu-se que o Sr. Jorge Ferreira do Nascimento, ocupante na ativa do posto de 1º Sargento, não faz jus receber proventos com base no soldo de 2º Tenente, pois nos termos do entendimento fixado pelo Acórdão 2225/2019-TCU-Plenário os militares reformados não podem, caso venham a ser considerados inválidos, perceber proventos com base em soldo de posto acima daquele que o militar tinha na atividade ainda que o ato seja anterior a ele, mas que não tenha sido apreciado pelo TCU, como ocorreu no caso em concreto, sendo que na presente situação há ainda o fato de o militar ter sido beneficiado com a vantagem desde 1998 ao passar de ativa para reforma remunerada, ou seja, já recebe proventos com base no posto hierárquico (Subtenente) desde que passou para inatividade. 
7.1.	Assim, não foram trazidos aos autos argumentos que detenham o condão de modificar o julgado de origem, Acórdão 6376/2020-TCU-Segunda Câmara.
ROPOSTA DE ENCAMINHAMENTO
8.	Ante o exposto, submetem-se os autos à consideração superior, propondo-se, com fundamento no art. 48 da Lei 8.443/1992 c/c os artigos 285 e 286, parágrafo único, do RI/TCU:
	a) conhecer do recurso e, no mérito, negar-lhe provimento; e
	b) cientificar o recorrente e os demais interessados do acórdão que vier a ser prolatado, ressaltando-se que o relatório e o voto que o acompanharem podem ser consultados no endereço www.tcu.gov.br/acordaos, no dia seguinte ao de sua oficialização.
É o Relatório.

Renato Caribé Belfort Lustosa (OAB/PE 	25.406) e Joyce Batista do Nascimento (OAB/PE 32.734).

Procurador Rodrigo Medeiros de Lima.

REFORMA. ALTERAÇÃO. PROVENTOS MILITARES CALCULADOS SOBRE O SOLDO DE DOIS POSTOS ACIMA DO RECEBIDO NA ATIVIDADE. ILEGALIDADE E NEGATIVA DE REGISTRO DO ATO DE ALTERAÇÃO DE REFORMA. PEDIDO DE REEXAME. RECURSO CONHECIDO. RAZÕES INSUFICIENTES PARA ALTERAR O MÉRITO DO JULGADO RECORRIDO. NEGATIVA DE PROVIMENTO. CIÊNCIA.

REFORMA (REFO)

Secretaria de Recursos (Serur); Secretaria de Fiscalização de Integridade de Atos e Pagamentos de Pessoal e de Benefícios Sociais (Sefip).

Cuidam os autos de Pedido de Reexame interposto pelo Sr. Jorge Ferreira do Nascimento contra o Acórdão 6376/2020-TCU-Segunda Câmara, que considerou ilegal o ato de alteração de reforma em seu favor, negando-lhe o respectivo registro, uma vez que:
atuou como 1º Sargento e passou para a reserva remunerada com os proventos de Subtenente;
posteriormente, foi reformado pelo limite de idade;
em 2016, foi novamente reformado, indevidamente, por incapacidade, passando a perceber majoração nos seus proventos equivalente ao posto de 2º Tenente, ou seja, dois níveis hierárquicos acima da sua graduação em atividade como 1º Sargento.
2.	Preliminarmente, ratifico o exame de admissibilidade de peça 28, uma vez que o recurso apresentado atende aos requisitos dispostos no art. 48 da Lei 8.443/1992 c/c os artigos 285 e 286, parágrafo único, do RI/TCU.
3.	Em suma, o recorrente alega ofensa aos seguintes princípios e garantias jurídicos: a) direito adquirido; b) segurança hermenêutica na Administração Pública e menor onerosidade da regularização; c) segurança jurídica; d) erro da Administração Pública; e e) boa-fé do Administrado.
4.	A unidade especializada examinou todos os argumentos trazidos ao processo e concluiu por sua improcedência, uma vez que nenhum foi capaz de afastar o juízo pela ilegalidade constatada no julgado recorrido.
5.	Tal conclusão foi integralmente acompanhada pelo Ministério Público junto ao TCU.
6.	Anuo à proposta da unidade técnica, endossada pelo Parquet e adoto os fundamentos e argumentos reproduzidos no relatório precedente como minhas próprias razões de decidir, sem prejuízo dos breves comentários a seguir.
7.	Verifico, diante dos argumentos recursais, que a ilegalidade apontada no julgado recorrido não foi afastada, uma vez que a jurisprudência em vigor neste Tribunal tem como parâmetro o Acórdão 2.225, prolatado na Sessão de 18/9/2019, quando o Plenário desta Corte firmou o entendimento no sentido da ausência de embasamento jurídico para o cálculo dos proventos de reforma com dois ou mais níveis hierárquicos acima daquele ostentado pelo militar na ativa, em consonância com os arts. 50, 108 e 110 da Lei 6.880, de 1980, o que está em sintonia com o entendimento do Superior Tribunal de Justiça (STJ - REsp 1.340.075/CE, da relatoria do Ministro Castro Meira, julgado pela 2ª Turma em 9/4/2013 - DJe de 15/4/2013) .
8.	Destaco, a seguir, apontamento da Serur sobre a evidência da ilegalidade apurada nos autos:
No presente caso, tem-se agravante, pois o Sr. Jorge Ferreira do Nascimento já é beneficiário da vantagem do art. 50, inciso II, da Lei 6.880/1980 (inatividade com proventos calculados sobre o posto hierárquico imediato) , direito esse que adquiriu ao passar da ativa, em 1998 com mais de 30 anos de serviço, para reserva remunerada (inciso I da alínea "b" do §1º do art. 3º da Lei 6.880/1980) , ou seja, para inatividade. Portanto, a alteração promovida em 08/01/2016 que levou a edição do ato concessório (peça 3) é duplamente irregular, pois o caput do art. 110 do citado diploma legal é taxativo de que o benefício só é concedido ao militar da ativa ou da reserva remunerada e corresponde ao "grau hierárquico imediato ao que possuir ou que possuía na ativa". Ora, o grau hierárquico de 1º Sargento é de Subtenente, o qual já recebe proventos com base neste soldo desde 1998, não o podendo recebê-lo com base no de 2º Tenente, razão pela qual é irregular o ato concessório.
9.	Importante ressaltar que a evolução jurisprudencial para aprimoramento da aplicação da norma ao caso concreto é fato imprescindível à realização da justiça. Eventuais conflitos normativos também são suprimidos pelo aprimoramento e harmonização da interpretação realizada pelos Tribunais. No caso da apreciação dos atos de pessoal, vale transcrever trecho da instrução técnica que esclarece o modo como são conjugadas a aplicação da Lei 9.784/1999 e da LINDB no âmbito do Tribunal de Contas da União, que tem lei especial e regimento próprio para o cumprimento de sua competência constitucional:
6.22.	No que tange à Lei 9.784/1999 (art. 2º, parágrafo único, XIII) e à LINDB (art. 24) , que visam vedar aplicação retroativa de nova interpretação, convém observar que normas especiais (legal e regulamentar) regem o processo administrativo de controle externo a cargo do TCU (Lei 8.443/1992 e Regimento Interno/TCU) . Assim, outras normas de caráter geral, a exemplo da Lei 9.784/1999 e da LINDB, inclusive os dispositivos desta, mencionados pelo recorrente, incidem apenas para preencher eventuais lacunas e devem ser aplicadas naquilo que for compatível com o regramento especial.
6.23.	Nesse ponto, é preciso observar o teor do art. 260, § 2º, do Regimento Interno/TCU, cuja força normativa se ergue a partir de expressa autorização legislativa (Lei 8.443/1992, art. 3º c/c art. 39, § 1º) :
	Art. 260. [...]
§ 2º O acórdão que considerar legal o ato e determinar o seu registro não faz coisa julgada administrativa e poderá ser revisto de ofício pelo Tribunal, com a oitiva do Ministério Público e do beneficiário do ato, dentro do prazo de cinco anos da apreciação, se verificado que o ato viola a ordem jurídica, ou a qualquer tempo, no caso de comprovada má-fé.
6.24.	Em tal quadro, o argumento de que teria havido violação ao princípio da vedação de aplicação retroativa de nova interpretação se esmaece por duas razões principais:
i) não houve o registro do ato de alteração de reforma do interessado, de tal arte a não se aplicar a máxima de que a "modificação posterior de jurisprudência não alcançaria as situações consolidadas à luz de critério interpretativo anterior". Isto porque poder-se-ia falar em situação consolidada apenas quando o ato de concessão recebe o registro do TCU, por ser ato complexo; e
ii) o acórdão que julgar legal o ato de aposentadoria e determinar o seu registro não faz coisa julgada administrativa, nos termos do § 2º do art. 260 do Regimento Interno deste Tribunal.
10. 	No que diz respeito à alegação de inobservância de princípios e garantias jurídicas neste caso, assevero que a condição para o aperfeiçoamento da reforma, dada sua natureza de ato complexo, decorre da competência dada pelo inciso III do art. 71 da Constituição Federal ao TCU, de modo que não há que se falar em direito adquirido, ato jurídico perfeito, proteção da confiança, erro da Administração Pública ou em irredutibilidade dos proventos, tendo em vista a ausência de aperfeiçoamento e definitividade do ato examinado por este Tribunal, o que restou esclarecido pela Serur no seguinte trecho de sua instrução: 
6.11.	Não se pode perder de vista, ainda, que a sedimentada jurisprudência da Suprema Corte é no sentido de classificar como ato complexo a concessão de aposentadoria, reforma ou pensão, consoante os seguintes julgados (RMS 3881/SP, MS 19875/DF, RE 195861/ES e MS 23665/DF) .
6.12.	Assim, sendo o ato de aposentadoria/reforma e/ou pensão complexo, este somente passa a estar plenamente formado (perfeito) , válido (aferição da legalidade com reflexo de definitividade perante a Administração) e eficaz (plenamente oponível a terceiros, deixando de apresentar executoriedade provisória) quando recebe o registro pela Corte de Contas. Tal entendimento decorre do disposto no inciso III do art. 71 da Constituição Federal, que estabelece que compete ao Tribunal de Contas da União apreciar, para fins de registro, a legalidade dos atos de admissão, assim como a concessão de aposentadoria, reforma ou pensão.
6.13.	Nessa perspectiva, impõe-se reconhecer que referidos atos possuem natureza precária, razão pela qual, até que haja o efetivo julgamento e o consequente registro pela Corte de Contas, não há que se falar em direito adquirido, ato jurídico perfeito, proteção da confiança, ou em irredutibilidade dos proventos, tendo em vista a ausência de aperfeiçoamento e definitividade dos atos.
 (...) 
6.15.	No caso em apreço, não houve o respectivo registro em razão da constatação de ilegalidade no ato de alteração da reforma, o que afasta, por si só, a presunção de legitimidade do ato administrativo que concedeu o benefício ao recorrente, não havendo, assim, que se falar em violação da segurança jurídica.
11.	Ainda sobre a segurança jurídica e da confiança legítima, importa destacar que o ato ora em reexame está compreendido dentro do prazo regular para seu aperfeiçoamento, respeitados os 5 anos para o julgamento da legalidade do ato de concessão inicial de aposentadoria, reforma ou pensão, a contar da chegada do processo a esta Corte de Contas. Tem-se que o ato foi enviado ao TCU em 7/8/2017 (peça 3) e apreciado na Sessão Telepresencial de 9/6/2020 (peça 16) .
12.	Como se vê, o prazo entre a alteração da reforma e o seu julgamento não revela qualquer atentado à legalidade, cabendo, ainda, mencionar que a ilegalidade do ato em reexame está relacionada somente ao valor dos proventos do recorrente e não ao seu tempo de serviço. Como bem registrou a Serur, "quanto ao princípio da segurança jurídica e da dignidade da pessoa humana (em razão de seu estado de saúde) , cabe salientar ainda que a jurisprudência do Tribunal é consolidada no sentido de que a passagem de longo tempo, por si só, não tem o condão de tornar legal o que é ilegal, sendo que somente em situações específicas é possível sobrepor os princípios da segurança jurídica e da proteção da confiança ao da legalidade".
13.	No que diz respeito à "boa-fé do Administrado", importa lembrar que o recorrente já se beneficiou da dispensa de devolução de valores recebidos indevidamente em razão do reconhecimento de sua boa-fé, conforme subitem 9.3 do acórdão recorrido.
	Ante o exposto, sendo esses os destaques que considerei oportunos, incorporo a este Voto, como minhas razões de decidir, a instrução da unidade técnica, reproduzida no Relatório precedente, endossada pelo Parquet, e VOTO para que o Tribunal adote a minuta de deliberação que submeto a este Colegiado.
TCU, Sala das Sessões Ministro Luciano Brandão Alves de Souza, em 9 de março de 2021.
AROLDO CEDRAZ 
Relator